【裁判字號】    94,上更(二),261
【裁判日期】    950517
【裁判案由】    偽造文書等
【裁判全文】
臺灣高等法院刑事判決             94年度上更(二)字第261號
    上 訴 人即
    自  訴  人  乙○○
    自訴代理人  吳仟翼律師
    被      告  甲○○
                庚○○
                戊○○
                己○○
                丙○○
                丁○○
上列上訴人因被告等偽造文書等案件，不服臺灣臺北地方法院86
年度自字第741號，中華民國87年8月6日第一審判決（併案案號
：臺灣臺北地方法院檢察署86年度偵字第24491號），提起上訴
，經判決後，由最高法院第2次發回更審，本院判決如下：
    主  文
上訴駁回。
    理  由
一、自訴及檢察官併辦意旨略以：
（一）被告庚○○偽造「賴家財產處理原則」（下稱系爭協議文
      件），謂自訴人所有坐落在花蓮縣花蓮市○○段11、30、
      36地號三筆土地，應由自訴人及被告庚○○、丙○○、己○○、戊○○、丁○○等人公同共有，每人各有1/6應有
      部分，被告丙○○、己○○、戊○○、丁○○等人明知該
      文件係被告庚○○所偽造，為企求能不勞而獲不義之財，
      竟參與前揭犯行，並分別於系爭協議文件簽名、蓋章，被
      告甲○○明知系爭協議文件乃係偽造，竟與其餘被告等人
      基於行使偽造私文書之犯意，以該偽造之系爭協議文件起
      訴，企求利用法院判決獲取不義之財，而以被告甲○○為
      訴訟代理人，於民國（下同）83年10月12日向台灣士林地
      方法院起訴，請求自訴人所有田地之5/6應移轉登記與被
      告庚○○，是被告甲○○、庚○○、丙○○、己○○、戊○○、丁○○等人均涉有行使偽造私文書、詐欺未遂等罪
      嫌。
（二）被告庚○○為獲取不法利益，另復基於偽造私文書之犯意
      ，竟擅自冒充自訴人名義與佃農訂立放棄耕作權契約書，
      令佃農放棄耕作以便出售獲利，涉有偽造文書之罪嫌。
（三）被告甲○○於84年間被告庚○○等人在台灣士林地方法院
      民事庭起訴之土地所有權移轉登記案件之訴訟代理人時（
      台灣士林地方法院83年重訴字第222號），在其業務上所
      製作之文書捏造稱自訴人身為律師前科累累，有詐欺、偽
      造有價證券、搶奪、傷害、背信、重利、偽造文書等，自
      訴人有如此前科還能當執業律師，其犯行顯涉有偽造文書
      罪嫌。
（四）被告庚○○惟恐其所偽造之文件不被法院採信，竟與被告
      甲○○勾結串通，寫虛偽之內容，教唆文盲之老母（已老
      人痴呆症）到法院公證，無中生有之虛偽事實，並教唆其
      老母至本院作偽證，陳述虛偽無中生有之事實，涉有偽造
      文書及教唆偽證之罪嫌。
（五）被告甲○○復為欺騙法官竟捏造事實偽造不實之證明書，
      竟偕同被告庚○○令文盲老人痴呆症即其母親賴留到法院
      公證，偽造證明書一份；被告甲○○並明知被告庚○○偽
      造系爭協議文件，竟於83年5月6日向台灣花蓮地方法院聲
      請假處分，將自訴人所有農地查封，其聲請理由竟無中生
      有謂：自訴人頻頻尋找買主，意圖將該筆土地出賣，此舉
      嚴重侵害債權人云云，然自訴人從40年以還，迄今從未有
      出賣之意，亦根本無尋找買主之舉，被告甲○○亦無法舉
      證，如此無稽謊言欺騙法院而聲請假處分查封自訴人所有
      土地，顯有教唆偽證、偽造文書、詐欺等罪嫌。
（六）又被告甲○○明知系爭協議文件，只有一份必係偽造，竟
      以該協議書為證據起訴，並為欺騙法院而無中生有謊稱自
      訴人係自耕農，所以將系爭農地信託登記在自訴人名義下
      等語，而被告庚○○等人亦明知自訴人並非自耕農，不可
      能向被告甲○○說自訴人為自耕農，是被告甲○○涉有偽
      造文書、詐欺之罪嫌。
二、按偽證者之虛偽陳述，固足使審判或偵查機關採證錯誤，判
    斷失平，致司法喪失威信，侵害及國家法益，然此種虛偽之
    陳述，在他人是否因此被害，尚繫於執行審判或偵查職務之
    公務員採信其陳述與否而定，該他人並非因偽證行為直接或
    同時受有損害，即與刑事訴訟法第319條所稱之被害人並不
    相當，其無提起自訴之權，自不待言（最高法院26年渝上字
    第893號判例意旨參照）。對於偽證者，個人既無提起自訴
    之權利，對於教唆偽證者，個人當亦無提起自訴之權利。查
    關於被告庚○○、甲○○被訴教唆偽證部分，自訴人依法不
    得提起自訴而提起自訴，原審依法本應從程序上諭知該部分
    自訴不受理，原審卻為實體上無罪之諭知，雖有不當，惟偽
    證罪部分業經自訴人撤回上訴（見本院95年4月19日審判程
    序筆錄），且該部分與被告庚○○、甲○○其餘被訴偽造文
    書、詐欺部分，二者罪名不同非連續犯，又無方法或結果之
    牽連犯關係，且自訴人亦陳稱其二者各自獨立（見本院94年
    8 月15日準備程序筆錄），故原判決關於被告庚○○、甲○○被訴教唆偽證而諭知無罪部分非自訴人上訴效力所及，本
    院自不得將該部分撤銷改判，合先敘明。另被告庚○○、甲○○被訴教唆偽證部分與其餘被訴偽造文書、詐欺部分並無
    連續犯或牽連犯之裁判上一罪關係，自訴人對於被告庚○○
    、甲○○其餘被訴偽造文書、詐欺部分，自得提起自訴，併
    予敘明（此即為最高法院發回意旨第1點所指摘之事項）。
三、按犯罪事實應依證據認定之，無證據不得認定其犯罪事實；
    又不能證明被告犯罪者，應諭知無罪之判決，刑事訴訟法第
    154條第2項、第301條第1項分別定有明文。次按，刑事訴訟
    法上所謂認定犯罪事實之證據，係指足以認定被告確有犯罪
    行為之積極證據而言，該項證據自須適合於被告犯罪事實之
    認定，始得採為斷罪資料；如未發現相當證據，或證據不足
    以證明，自不能以推測或擬制之方法，以為裁判之基礎，又
    刑法第339條第1項詐欺罪之成立，以意圖為自己或第三人不
    法所有，以詐術使人將本人或第三人之物交付為要件，所謂
    以詐術使人交付，必須被詐欺人因其詐術而陷於錯誤，若其
    所用之方法，不能認為詐術，亦不致使人陷於錯誤，即不構
    成該罪，最高法院29年上字第3015號、40年台上字第86號、
    46年台上字第260號分別著有判例可資參照。
四、上訴人即自訴人指被告等涉有上開犯行，並提出協議書、土
    地登記謄本、起訴狀、放棄耕作契約書、公證書、補充理由
    狀、證明書、聲請狀、起訴狀、成績表、筆錄、書狀、證明
    書、解除租約、查封函、部分書狀、匯款便條、剪報（均為
    影本）等為證。訊據被告甲○○、庚○○、丙○○、己○○
    、戊○○、丁○○等人堅決否認渠等涉有上開偽造文書、詐
    欺、謗誹等犯行，渠等於原審、本院前審或本院審理時辯稱
    ：本案係自訴人虛構的，土地並非自訴人一人所有，而係渠
    等的父親所留下的，系爭協議文件，確係經自訴人簽名，且
    甲、乙部分之內容，係自訴人親筆書寫，並非渠等所偽造，
    而79年8月間和佃農簽立之「放棄耕作權契約書」，乃係自
    訴人委託被告庚○○和佃農吳啟鳳、陳炎枝簽訂補償協議，
    而另一方面，自訴人亦依其應有1/6權利，分擔1/6應給付給
    佃農之款項等語，被告甲○○另就自訴人所指訴之業務登載
    不實罪犯行，辯稱：自訴人確係前科累累，多載其中一項前
    科，純屬誤載，並非其明知為不實之記載等語。
五、經查：
（一）系爭協議文件甲部分「關於花蓮市○○街56號房地之處理
      方法」、乙部分係「關於花蓮市○○路148號」、丙部分
      係「關於現金部分處理方法」、丁部分係「關於田地部分
      」，上開文件記載之作成日期均為57年9月20日（見本院
      卷自訴人94年6月27日上訴理由狀所附證物一），核其內
      容係有關自訴人與被告庚○○等兄弟於其父死後之分產協
      議。自訴人雖否認系爭文件之真正，並指訴該文件乃被告
      六人共同偽造並行使之，然查自訴人於本院更一審時初否
      認甲部分之內容係其所撰，嗣經被告庚○○提出自訴人早
      年執業之律師事務所便條紙乙張，被告承認該便條紙內容
      係其親撰，本院前審再質問自訴人是否確有撰寫上開甲、
      乙部分之內容，其始承認，僅表示其係依被告庚○○之請
      而寫，但仍否認親自簽名（見本院更一審卷卷一第97至98
      頁），然查上開四部分中關於自訴人名字之簽名之筆順及
      態勢，應係同一人所為，而自訴人在甲部分內容中「該
      房地由『友仁』、義山‧‧‧五人共同繼承，」所自撰之
      「友仁」名字，其筆法及慣性，與上開文件之簽名相同。
      其次，本院民事庭於審理兩造84年度重上字第178號所有
      權移轉登記之訴時，分別向台灣省立花蓮高級中學調取自
      訴人教職員之詳歷表、向彰化商業銀行城內辦事處調取自
      訴人之顧客資料表、向台北律師公會調取自訴人之會員資
      料卡後，連同系爭協議文件送憲兵學校鑑定，該校以84年
      12月15日（84）執正字第4940號函檢送檢驗鑑定書第八項
      鑑定結果明載：「(一)賴家處理原則內共六處之乙○○簽名
      字跡，與教職員詳歷表、彰化商業銀行顧客資料卡、台北
      律師公會會員資料卡之乙○○簽名字跡間，書寫之慣性及
      特徵相同」等語，並就判斷字跡相同之依據一一詳為分析
      說明，此有該檢驗鑑定書、說明書影本附卷可稽，上開文
      件，衡諸社會一般經驗法則，均應係自訴人所自書無疑。
（二）自訴人於送鑑結果明顯不利後，聲稱「教職員詳歷表」之
      姓名部分，係胡小姐於45年間所寫；「台北律師公會會員
      資料卡」之乙○○簽名，係謝小姐於60年間所寫，並非其
      親自書寫云云，而證人謝年珠即自訴人事務所之員工於原
      審雖亦證稱：卷內彰化銀行顧客資料卡及律師公會資料卡
      上，上訴人之名字、地址、統一編號是伊寫的等語（見原
      審卷第120頁）。惟上開台北律師公會登錄資料係57年間
      自訴人第一次向台北律師公會申請登錄之資料，而依證人
      謝年珠所述其在自訴人事務所工作不到20年，則證人謝年
      珠應係60年以後方至自訴人事務所任職，如何能於57年間
      即幫自訴人填寫上開台北律師公會之登錄資料，故證人謝
      年珠所述顯然不實（此亦為最高法院發回意旨第二點所指
      摘之事項）。況在本院上開民事事件中，自訴人已自承教
      職員詳歷表、彰化商業銀行顧客資料卡、台北律師公會會
      員資料等其上簽名均為真正才送請鑑定（見本院84年度重
      上字第178號民事判決第3頁），自訴人說詞反覆，難認真
      實。依上所述，堪認自訴人確有於57年9月20日與被告庚○○、丙○○、己○○、戊○○、丁○○等人簽立系爭協
      議文件即賴家財產處理原則，自訴人否認其在系爭協議文
      件簽名云云，尚非事實，不足採信。
（三）按以不實之事證，向法院提起訴訟，致法院陷於錯誤，為
      不正確之裁判，使人為財物之交付，以達不法所有之目的
      ，謂之「訴訟詐欺」，而所謂「不實之事證」，乃係指所
      提出之事證，並非真實，而係持經偽造、變造之文書等物
      證，甚或明知為虛構之事項，而串謀將此不實虛構之事項
      ，記載於文書內或據此不實虛構之事項，持以興訟者即是
      ；至若向法院提起訴訟之原告所提出之事證，並非不實之
      文書，即該文書並非偽造或變造，而該文書內所記載之事
      項亦非原告與他人串謀虛構者，則縱事後訴訟當中，被訴
      之被告當庭否認該文書之效力，惟事後法院仍採納原告之
      主張者，難認提起該文書興訟之原告，有何施以詐術之犯
      行。查被告等前上右開協議文件對自訴人提起民事訴訟，
      固經敗訴，但法院並非以系爭協議文件係偽造而判決被告
      敗訴，系爭協議文件，既係自訴人自己親自簽立，已如前
      述，則被告等當無假借訴訟詐欺自訴人可言，自訴人指被
      告等有詐欺犯行，要無可採。
（四）關於自訴人指訴被告庚○○偽造其名義「放棄375耕地耕
      作權契約書」乙節，被告庚○○辯稱其係經自訴人授權，
      而代自訴人與佃農簽立。自訴人雖否認有授權情事，然查
      證人即自訴人與被告庚○○、丙○○、己○○、戊○○、
      丁○○等人之母親賴留於本院民事庭審理84年度重上字第
      178號所有權移轉登記之訴時，證稱：「（系爭土地原租
      與佃農耕作後有收回？）有收回，何時收回不記得了，收
      回時有補貼佃農100多萬元，補貼的錢是六兄弟出的」，
      此有該筆錄影本在卷可稽，證人賴留係渠等之母，應無特
      別偏袒被告庚○○之理，是其所為之證言，應可採信；次
      查，上開契約書係於79年8月1日作成，被告庚○○辯稱對
      佃農吳啟鳳及陳炎枝之補償款總共為新台幣（下同）152
      萬5000元，並提出收據六張為證，而自訴人確於80年2月4
      日自北企建成分行匯25萬5000元入被告庚○○於彰化商業
      銀行花蓮分行之甲存帳戶（帳號290號），有彰化商業銀
      行花蓮分行87年3月10日彰花字第442號函在卷可稽，以金
      額言，152萬5000元，由自訴人及被告庚○○等六兄弟均
      攤，每人應攤25萬4167元，與自訴人匯款金額相當；以時
      間點而言，上開時間與自訴人匯款時間雖相差約5個月，
      惟被告庚○○辯稱係自訴人經多次催討始給付等語，與常
      情無違，是被告庚○○抗辯自訴人所匯上開款項係自訴人
      分擔前揭佃農之補貼款項，可以採信。自訴人聲稱其所匯
      款項係其與被告庚○○間之借貸關係，然其就此並未能舉
      證證明，要無可採。再查，前揭375耕地耕作契約書於79
      年8月1日簽立後，即375租約解除後之2年，自訴人均有利
      用其於79年8月8日在花蓮市農會所開設之儲蓄存款帳戶（
      帳號11261號）收取政府所發放之轉作款（80年1月24日、
      81 年1月20日），亦有花蓮市農會87年2月18日花市農信
      字第0303號函在卷可稽，足見自訴人亦已知悉前揭375租
      約業已解除，而收受政府所發放之農地轉作款，否則何以
      其在收受之初均無異詞？是以自訴人應有授權被告庚○○
      與佃農簽立之前揭「放棄375耕地耕作權契約書」，自訴
      人前揭指訴，顯屬不實，不足採信。
（五）被告甲○○於84年2月24日擔任被告庚○○等人在台灣士
      林地方法院民事庭起訴之土地所有權移轉登記案件之訴訟
      代理人時（台灣士林地方法院83年重訴字第222號），確
      曾代理該案之當事人即被告庚○○等人具「補充理由狀」
      表示：「被告（即自訴人）身為律師，竟然玩法弄法，且
      以不實之言詞意圖欺騙鈞院，而自訴人之前科紀錄表上竟
      然有66年詐欺、68年偽造有價證券、70年搶奪、73年傷害
      、74年背信重利、78年偽造文書、78年妨害自由、79年傷
      害、80年誣告、81年偽造文書等紀錄」等語（見台灣士林
      地方法院83年度重訴字第222號卷第109頁），固然屬實，
      惟經本院核閱自訴人乙○○之台灣高等法院檢察署刑案紀
      錄簡覆表，自訴人前科紀錄確於66年有詐欺案、68年偽造
      有價證券案、70年搶奪案、73年傷害案、78年偽造文書案
      、78年妨害自由案、79年傷害案、80年誣告案、81年偽造
      文書案（見原審(一)卷第128、129頁），雖無被告甲○○前
      揭書狀所載之「74年背信重利」，然衡以訴訟進行中，各
      當事人及訴訟代理人所提出之各種攻擊防禦方法，經常有
      對事實誤認、遺漏，甚至誤繕、誤打情形，尚難認被告甲○○前揭贅載，乃係明知為不實之事項，而登載於業務上
      作成之文書，況前揭內容，亦非前揭土地所有權移轉登記
      之訴之重點，尚不足以影響法官對於案件之心證，亦難認
      被告甲○○有明知為不實而仍加以記載之動機及其必要性
      ，從而，自訴人認被告甲○○前揭書狀所載，涉有偽造文
      書之罪嫌，應屬誤會，不足採信。
（六）證人即自訴人與被告庚○○、丙○○、己○○、戊○○、
      丁○○等人之母親賴留於本院民事庭審理84年度重上字第
      178號所有權移轉之訴時，證稱：「（花蓮市○○段11、3
      0、36地號土地為何登記在乙○○名義？）該三筆土地大
      約在民國41年賴漢松出錢買的，借乙○○名義登記，因為
      避免以後辦繼承還要花一筆錢，所以借乙○○名義登記他
      名字，當時我已有六個兒子，但乙○○最大，所以登記他
      名義，但說好兄弟都有份，賴漢松另外還買三筆土地借第
      二個兒子庚○○名義登記，這些土地當時用多少錢買的，
      我不記得了，賴漢松在民國50幾年死亡。」、「（提示原
      審卷62、63、64頁認證書、證明書，是否有到法院認證文
      件？知否文件內容？）我有去花蓮地院公證，證明有關土
      地事，即借乙○○名義，實際是兄弟大家的」、「（．．
      證人在花蓮地院認證證明書時，公證人有無將證明書內容
      唸給證人？）有唸給我聽，所以我才簽名」、「（．．賴
      漢松何時告訴證人說系爭土地是六兄弟共有？）買的時候
      就講了」、「（．．為什麼去法院公證？）為了田的事，
      是庚○○叫我去的」（見該卷第81頁至第84頁），足見台
      灣花蓮地方法院82年度認字475號所認證之證明書確係證
      人賴留所簽名，並非被告庚○○、甲○○所偽造應可認定
      。參以前揭土地，係40年2月2日登記為自訴人名義所有，
      此有該土地登記簿謄本附卷可稽，而自訴人係於就讀台灣
      大學法律系2年級即39學年下學期（40年2月）才開始休學
      ，亦有國立台灣大學函及自訴人之成績單附卷可考（見原
      審卷第130、131頁），則自訴人焉有資力購買上開土地？
      其謂休學後賺錢購買，顯與事實不符，自不足採。是自訴
      人前揭指稱：被告甲○○為欺騙法官竟捏造事實偽造不實
      之證明書，竟偕同被告庚○○令文盲老人痴呆症即其母親
      賴留到法院公證，偽造證明書一份云云，顯係任意指訴，
      不足採信，從而，自訴人前揭指稱被告庚○○、甲○○涉
      嫌利用不實之證明書，向法院施用詐術，而有詐欺罪嫌云
      云，亦非可採。
（七）又按現行內政部所頒發之「自耕能力證明書之申請及核發
      注意事項」第5條規定：申請人應為符合左列各款規定之
      現耕農民，包括年齡在16歲以上之自然人。無專任農
      耕以外之職業或勞動工作者。有現耕農地或喪失原耕農
      地未滿5年者。前項第2款規定由申請人以切結書為之。第
      1項第3款所稱喪失原耕農地未滿5年者，其期間之計算始
      日以喪失原耕農地所有權登記完畢為準，截止日以承辦機
      關受理申請核發證明書日為準，甚至該注意事項於84年3
      月28日修正前第5條亦規定：申請人應為符合左列各款規
      定之現耕農民，包括年齡在16歲以上，70歲以下之自然
      人。無專任農耕以外之職業或勞動工作者。有現耕農
      地者，而自訴人自40年2月2日起即為其父親賴漢松所購買
      之花蓮市○○段11、30、36地號等三筆田地之登記名義人
      （詳如前述），顯見自訴人形式上並非無申請自耕能力證
      明書（即自耕農）之資格，從而，被告甲○○於83年10月
      12日擔任被告庚○○等人在台灣士林地方法院民事庭起訴
      之土地所有權移轉登記案件之起訴狀（台灣士林地方法院
      83年重訴字第222號）載明：「被告（即自訴人）具有自
      耕農身分」等語，尚非無中生有，故意欺騙。從而，自訴
      人據此認被告甲○○涉有偽造文書、詐欺罪嫌，顯有誤會
      ，不足採取。
（八）關於被告庚○○、己○○二人（下稱被告庚○○等二人）
      被訴偽造自訴人名義之拋棄繼承書，將渠等父親所遺留之
      不動產即坐落花蓮市○○街56號房屋及基地擅自辦理單獨
      繼承，變成被告己○○所有，被告庚○○等二人涉犯刑法
      第216條、第210條行使偽造私文書罪部分，自訴人雖指稱
      係被告庚○○等二人偽造署押、偽刻印章加蓋等，系爭文
      件除甲、乙部分以外均不是其所寫的，沒有一個人拋棄繼
      承等語（見本院94年8月15日準備程序筆錄），被告庚○○等二人則否認有何偽造文書之犯行（見本院95年4月19
      日審判程序筆錄），查自訴人確有於57年9月20日與被告
      庚○○、丙○○、己○○、戊○○、丁○○等人簽立系爭
      協議文件即賴家財產處理原則等情，業如前述，是自訴人
      前揭指訴被告庚○○等二人偽造文書，顯屬不實，不足採
      信（此亦為最高法院發回意旨第三點所指摘之事項）。
六、綜上所述，本件自訴人指訴被告等六人所涉嫌之罪行，均乏
    積極確切之證據足資證明，是不能證明被告等犯罪。原審以
    自訴人不能證明被告等犯罪，而為被告等無罪之諭知，經核
    並無不合。自訴人仍執陳詞，指摘原判決不當而提起上訴，
    為無理由，應予駁回。
七、被告丙○○經合法傳喚，無正當理由不到庭，爰不待其陳述
    ，逕行判決，併予敘明。
據上論斷，應依刑事訴訟法第368條、第371條、第343條，判決
如主文。
中    華    民    國    95    年    5     月    17    日
                  刑事第八庭審判長法  官  鄭文肅
                                  法  官  江國華
                                  法  官  楊炳禎
以上正本證明與原本無異。
如不服本判決，應於收受送達後10日內向本院提出上訴書狀，其
未敘述上訴之理由者並得於提起上訴後10日內向本院補提理由書
（均須按他造當事人之人數附繕本）。
                                  書記官  廖素花
中    華    民    國    95    年    5     月    18    日


司法院資訊處製作；財團法人民間司法改革基金會備份。
